ACORDAO-COMPLETO-2355418

ACÓRDÃO 4517/2019 ATA 20/2019 - PRIMEIRA CÂMARA

VISTOS, relatados e discutidos estes autos em que se apreciam aposentadorias instituídas no âmbito do Núcleo Estadual do Ministério da Saúde no Estado de Minas Gerais,
	ACORDAM os Ministros do Tribunal de Contas da União, reunidos em sessão da Primeira Câmara, diante das razões expostas pelo Relator, e com fundamento no art. 71, incisos III e IX, da Constituição Federal de 1988, c/c os arts. 1º, inciso V, 39, inciso II, e 45 da Lei 8.443/1992, e ainda com os arts. 260, §§ 1º, 4º e 5º, 261, caput e § 1º, e 262, caput e § 2º, do Regimento Interno do TCU, em:
	9.1. considerar legais as aposentadorias de Americo dos Santos Caldeira (XXX.174.236-XX) , Antonio Luiz Soares (XXX.978.776-XX) , Araci Alves de Lima Almeida (XXX.647.116-XX) , Cicero de Lima Rena (XXX.722.736-XX) , Jose Maria Borges (XXX.549.229-XX) , Jose Mariano Sales Alves (XXX.877.856-XX) , Joseph Mandil (XXX.815.746-XX) , Luiz Eduardo Mendes Campos (XXX.660.996-XX) , Marilia de Freitas Maakaroun (XXX.966.696-XX) , Paulo Cesar Pinho Ribeiro (XXX.375.196-XX) , Selma Regina Miranda Pereira (XXX.992.347-XX) , Shyrnéia Lúcia Mendes de Carvalho (XXX.342.796-XX) , Valentim Carlos Costa (XXX.786.796-XX) e Wilson Campos Tavares (XXX.507.366-XX) , concedendo o registro aos atos correspondentes, com a ressalva de que a impropriedade na contagem de tempo de serviço no ato inicial de Joseph Mandil deixou de existir com a emissão do ato de alteração de sua aposentadoria;
	9.2. considerar prejudicado, por perda de objeto, o exame dos atos emitidos em favor de Armando Gonçalves Costa (XXX.531.306-XX) , Jose Hernani Silveira (XXX.571.766-XX) e Marcos Vinicius de Aguilar Coutinho (XXX.349.146-XX) ;
	9.3. considerar ilegal o ato de alteração da aposentadoria de Mario Guido Silva Miranda (XXX.356.846-XX) com número de controle 10802630-04-2011-000277-6, negando-lhe o registro;
	9.4. dispensar o ressarcimento das quantias indevidamente recebidas de boa-fé (enunciado 106 da súmula da jurisprudência predominante do TCU) ;
	9.5. determinar ao Núcleo Estadual do Ministério da Saúde no Estado de Minas Gerais que:
	9.5.1. no prazo de 15 (quinze) dias, faça cessar os pagamentos decorrentes do ato ora considerado ilegal, sob pena de responsabilidade solidária da autoridade administrativa omissa;
	9.5.2. no prazo de 15 (quinze) dias, dê ciência do inteiro teor desta deliberação ao interessado cujo ato ora é considerado ilegal, esclarecendo-lhe que o efeito suspensivo proveniente da interposição de recurso não o exime da devolução dos valores percebidos indevidamente após a notificação sobre o presente acórdão, em caso de não provimento do recurso porventura impetrado;
	9.5.3. no prazo de 30 (trinta) dias, informe ao TCU as medidas adotadas, sem prejuízo de encaminhar comprovante sobre a data em que o interessado tomou conhecimento do contido no item anterior;
	9.6. determinar à Sefip que:
	9.6.1. promova o chamamento de José Antenor Delgado Campos (XXX.591.856-XX) , para que se manifeste sobre a impropriedade identificada em relação à averbação indevida de tempo de serviço prestado em condições insalubres;
	9.6.2. promova o chamamento de Mario Guido Silva Miranda (XXX.356.846-XX) , para que se manifeste sobre a impropriedade identificada no ato número de controle 10802630-04-2010-000337-0 em relação à contagem de dias de falta como tempo de efetivo exercício e para a conversão de tempo de insalubridade;
	9.6.3. monitore o cumprimento das diretrizes ora endereçadas à Núcleo Estadual do Ministério da Saúde no Estado de Minas Gerais;
	9.7. autorizar a Sefip a promover o destaque dos atos mencionados no subitem anterior, caso entenda adequado;
	9.8. dar ciência deste acórdão ao Núcleo Estadual do Ministério da Saúde no Estado de Minas Gerais.

Apreciação de aposentadorias emitidas no âmbito do Núcleo Estadual do Ministério da Saúde no Estado de Minas Gerais,

Primeira Câmara

3. Interessados: Americo dos Santos Caldeira (XXX.174.236-XX); Antonio Luiz Soares (XXX.978.776-XX); Araci Alves de Lima Almeida (XXX.647.116-XX); Armando Gonçalves Costa (XXX.531.306-XX); Cicero de Lima Rena (XXX.722.736-XX); Jose Hernani Silveira (XXX.571.766-XX); Jose Maria Borges (XXX.549.229-XX); Jose Mariano Sales Alves (XXX.877.856-XX); Joseph Mandil (XXX.815.746-XX); José Antenor Delgado Campos (XXX.591.856-XX); Luiz Eduardo Mendes Campos (XXX.660.996-XX); Marcos Vinicius de Aguilar Coutinho (XXX.349.146-XX); Marília de Freitas Maakaroun (XXX.966.696-XX);  Mario Guido Silva Miranda (XXX.356.846-XX); Paulo Cesar Pinho Ribeiro (XXX.375.196-XX); Selma Regina Miranda Pereira (XXX.992.347-XX); Shyrnéia Lúcia Mendes de Carvalho (XXX.342.796-XX); Valentim Carlos Costa (XXX.786.796-XX); Wilson Campos Tavares (XXX.507.366-XX).

13.1. Ministros presentes: Walton Alencar Rodrigues (Presidente), Benjamin Zymler, Bruno Dantas (Relator) e Vital do Rêgo.

BRUNO DANTAS

Cuidam os autos de aposentadorias instituídas no âmbito do Núcleo Estadual do Ministério da Saúde no Estado de Minas Gerais. Em análise do feito, a Secretaria de Fiscalização de Pessoal produziu o acervo instrutivo que compõe a peça 34 dos autos, que contou com a anuência do corpo diretivo daquela unidade (peça 35) e do qual colaciono o seguinte excerto:
“EXAME TÉCNICO
3.	Em exame preliminar, esta Unidade Técnica promoveu diligência ao órgão concedente (peça 1) , solicitando informações acerca de possível acumulação de cargos por parte de alguns servidores, bem como cópia dos mapas de apuração do tempo de serviço e das certidões dos tempos averbados, incluindo os tempos insalubres com as respectivas justificativas, e, para alguns casos, cópia dos mapas de apuração de tempos de função exercida.
4.	O órgão, em resposta, encaminhou os documentos constantes das peças 6 e 7, de onde se extrai que as possíveis acumulações estão lícitas. Trata-se de acúmulo de cargos de profissionais de saúde que estão amparados pelo art. 37, inciso XVI, da Constituição Federal. 
5.	Em consulta aos tempos de serviços e averbações dos atos, verificou-se o cômputo de tempo insalubre na vigência da CLT. Exceto o ato n. 10802630-04-2011-000277-6, de alteração, do servidor Mario Guido Silva Miranda, que teve consignado 2 anos, 6 meses e 21 dias de tempo insalubre posterior à vigência da Lei n. 8.112/1990, com base em Mandado de Injunção.  
6.	Por meio dos Acórdão 2008/2006-TCU-Plenário (Relator Ministro Walton Alencar Rodrigues) e Acórdão 911/2014-TCU-Plenário (Relator Ministro Benjamin Zymler) , esta Corte reconheceu a validade da averbação a título de tempo insalubre aos profissionais de saúde que laboravam sob o regime celetista antes da publicação da Lei 8.112/1990. 
7.	Para os casos em exame, crê-se que as averbações não apresentam irregularidades, já que a natureza dos cargos dos interessados (Profissionais da Saúde) envolve o contato com agentes nocivos. Deste modo, não se vislumbra irregularidade capaz de macular a legalidade dos atos. Entretanto, o ato de alteração do servidor Mario Guido Silva Miranda (Sisac 10802630-04-2011-000277-6) está ilegal - situação em oposição à Súmula Vinculante 33 do STF e à jurisprudência desta Corte de Contas (Acórdãos 624/2014-TCU, 625/2014-TCU, 735/2014, e 3373/2016-TCU, todos da 1ª Câmara) .
8.	Observa-se que os servidores Cícero de Lima Rena, José Antenor Delgado Campos, José Maria Borges, Paulo Cesar Pinheiro Ribeiro e Wilson Campos Tavares averbaram tempos judiciais. O gestor de pessoal anexou cópias das sentenças, conforme a seguir:
8.1	O servidor Cícero de Lima Rena averbou 7 anos 4 meses e 10 dias de tempo insalubre, trabalhado no período de 02/06/1975 a 01/08/1977 no INAMPS e período de 30/05/1980 a 11/12/1990, trabalhado no Ministério da Saúde. Os mapas e a decisão judicial constam da peça 6, p. 63-71) ;
8.2	José Antenor Delgado Campos averbou 10 anos e 12 dias, do período de 01/10/1985 a 11/12/1990. A sentença judicial determinou o cômputo de 01/10/1985 a 11/12/1990 como especial e a conversão em tempo comum, mediante a utilização do fator l.4, condenando o INSS a expedir certidão de tempo de serviço e à União a averbar referido tempo (peça 6, p. 48-62) ; 
8.3	José Maria Borges procurou a justiça para manter a averbação de 9 meses e 3 dias de tempo de serviço estadual, prestado no Estado do Paraná, no período de 01/08/1970 a 30/04/1971, sem a efetiva contribuição previdenciária. A sentença foi favorável ao servidor, conforme documentos da peça 6 (p. 72-78) ;
8.4	O servidor Paulo Cesar Pinheiro Ribeiro, averbou, judicialmente, 6 anos, 9 meses e 15 dias de tempo insalubre, trabalhado no período de 01/11/1974 a 11/12/1990. A sentença favorável ao servidor, consta da peça 6 (p. 194-212) . 
8.5	O servidor Wilson Campos Tavares averbou judicialmente, 5 anos, 4 meses e 9 dias de tempo insalubre, do período de 25/07/1977 a 11/12/1990. A sentença determinou que fosse considerado como tempo de serviço em atividade especial referido período, com a conversão em tempo comum pelo fator 1.40 e que fosse expedida a certidão de tempo de contribuição correspondente (peça 6, p. 254-259) .
9.	Identificou-se nos atos Sisac n. 10802630-04-2013-000114-7, do servidor Luiz Eduardo Mendes Campos, e n. 10802630-04-2006-000090-2, do servidor Paulo Cesar Pinheiro Ribeiro, a inclusão de parcela de VPNI do art. 62-A da Lei 8.112/1990, cujos períodos exercidos são anteriores a 08/04/1998, e estão discriminados no próprio ato. No caso do servidor Luiz Eduardo Mendes Campos, a função foi exercida também em período anterior a 08/04/1998, conforme demonstrado nos mapas de funções constante da peça 6, p.132-137. 
10.	Quanto aos anuênios do servidor Joseph Mandil, objeto da diligência, o gestor de pessoal encaminhou mapa de adicional por tempo de serviço (peça 6, p. 115) , demonstrando que o servidor averbou tempo prestado ao ex-IAPI, no período de 26/02/1964 a 26/05/1966, fazendo jus, portanto, a 30% de anuênios.
11.	Os atos dos servidores Armando Gonçalves Costa, José Hernani Silveira e Marcos Vinicius de Aguilar Coutinho perderam o objeto, em razão de falecimento (peça 8) .
12. 	Por fim, importa observar que o ato de Mario Guido Silva Miranda (Sisac n. 10802630-04-2011-000277-6) foi disponibilizado ao TCU há menos de cinco anos. Portanto, não é necessária a instauração do contraditório, nos termos do Acórdão 587/2011-TCU-Plenário, de relatoria do Ministro Valmir Campelo.
CONCLUSÃO
13.	Em razão do exposto e tendo em vista as análises realizadas nos atos de concessão de aposentadoria, esta Unidade Técnica propõe:
a) 	que o ato de Mario Guido Silva Miranda (ato 10802630-04-2011-000277-6) , seja considerado ilegal e seu registro negado por esta Egrégia Corte, em virtude da averbação de tempo de serviço após o advento da Lei 8.112/1990;
b) 	que o exame dos atos de Armando Gonçalves Costa, José Hernani Silveira e  Marcos Vinicius de Aguilar Coutinho seja considerado prejudicado, por perda do objeto, com base no art. 260, § 5º, do Regimento Interno deste Tribunal; e
c) 	que os demais atos constantes do processo sejam considerados legais e registrados, com fundamento nos arts. 71, inciso III, da Constituição Federal, 1o, inciso V, e 39, inciso II, da Lei n. 8.443/1992 e 260, §§ 1o e 2º, do Regimento Interno do Tribunal de Contas da União.
PROPOSTA DE ENCAMINHAMENTO
14.	Ante o exposto, propõe-se:
a) 	considerar LEGAL e conceder o registro do ato de Americo dos Santos Caldeira (CPF: XXX.174.236-XX) , Antonio Luiz Soares (CPF: XXX.978.776-XX) , Araci Alves de Lima Almeida (CPF: XXX.647.116-XX) , Cicero de Lima Rena (CPF: XXX.722.736-XX) , José Antenor Delgado Campos (CPF: XXX.591.856-XX) , Jose Maria Borges (CPF: XXX.549.229-XX) , Jose Mariano Sales Alves (CPF: XXX.877.856-XX) , Joseph Mandil (CPF: XXX.815.746-XX) , Joseph Mandil (CPF: XXX.815.746-XX) , Luiz Eduardo Mendes Campos (CPF: XXX.660.996-XX) , Luiz Eduardo Mendes Campos (CPF: XXX.660.996-XX) , Marilia de Freitas Maakaroun (CPF: XXX.966.696-XX) , Marília de Freitas Maakaroun (CPF: XXX.966.696-XX) , Mario Guido Silva Miranda (CPF: XXX.356.846-XX) , ato  Sisac n. 10802630-04-2010-000337-0, Paulo Cesar Pinho Ribeiro (CPF: XXX.375.196-XX) , Paulo Cesar Pinho Ribeiro (CPF: XXX.375.196-XX) , Selma Regina Miranda Pereira (CPF: XXX.992.347-XX) , Shyrnéia Lúcia Mendes de Carvalho (CPF: XXX.342.796-XX) , Valentim Carlos Costa (CPF: XXX.786.796-XX) e Wilson Campos Tavares (CPF: XXX.507.366-XX) , com fundamento nos arts. 71, inciso III, da Constituição Federal, 1o, inciso V, e 39, inciso II, da Lei n. 8.443/1992 e 260, § 1o, do Regimento Interno do Tribunal de Contas da União;
b) 	considerar prejudicado, por perda de objeto, o exame dos atos de Armando Gonçalves Costa (CPF: XXX.531.306-XX) , José Hernani Silveira (CPF: XXX.571.766-XX) e Marcos Vinicius de Aguilar Coutinho (CPF: XXX.349.146-XX) , com fundamento no art. 260, § 5º, do Regimento do Interno desta Corte de Contas;
c) 	considerar ILEGAL e recusar registro ao ato Sisac n. 10802630-04-2011-000277-6 de concessão de aposentadoria de Mario Guido Silva Miranda, (CPF: XXX.092.334-XX) , com base nos arts. 71, inciso III, da Constituição Federal, 1º, inciso V, e 39, inciso II, da Lei 8.443/1992 e 260, § 1º, do Regimento Interno do Tribunal de Contas da União (TCU) ;
d) 	dispensar a devolução dos valores indevidamente recebidos até a data da ciência do Núcleo Estadual do Ministério da Saúde no Estado de Minas Gerais do Acórdão que vier a ser proferido, com base no Enunciado 106 da Súmula da Jurisprudência do TCU;
e) 	esclarecer ao interessado que, no caso de não provimento de recurso eventualmente interposto junto ao TCU, deverão ser repostos os valores recebidos após a ciência do acórdão; 
f) 	determinar ao Núcleo Estadual do Ministério da Saúde no Estado de Minas Gerais, com base no art. 45 da Lei 8.443/1992, que:
f.1) 	faça cessar os pagamentos decorrentes do ato impugnado, comunicando ao TCU, no prazo de quinze dias, as providências adotadas, nos termos dos art. 262, caput, do Regimento Interno do TCU, 8º, caput, da Resolução - TCU 206/2007 e 19, caput, da Instrução Normativa - TCU 78/2018;
f.2) 	ajustar na folha de pagamento a proporcionalidade dos proventos do servidor Mario Guido Silva Miranda para 34/35 avos, conforme ato de alteração n. 10802630-04-2010-000337-0;
f.3) 	informe ao interessado o teor do Acórdão que vier a ser prolatado, encaminhando ao TCU, no prazo de trinta dias, comprovante da data de ciência pelo respectivo interessado, nos termos do art. 4º, § 3º, da Resolução - TCU 170/2004.”
2.	O Ministério Público de Contas, representado nos autos pelo Procurador Júlio Marcelo de Oliveira, manifestou-se parcialmente de acordo com o encaminhamento sugerido pela Sefip, nos termos do seguinte parecer (peça 36) :
“Trata-se de processo consolidado com vinte e quatro atos de aposentadoria em favor de servidores do Núcleo Estadual do Ministério da Saúde no Estado de Minas Gerais.
A Secretaria de Fiscalização de Pessoal, após a análise das informações prestadas pela unidade de origem, em atenção à diligência formulada, propôs, no mérito, o seguinte encaminhamento:
‘b)  considerar prejudicado, por perda de objeto, o exame dos atos de Armando Gonçalves Costa (CPF: XXX.531.306-XX) , José Hernani Silveira (CPF: XXX.571.766-XX) e Marcos Vinicius de Aguilar Coutinho (CPF: XXX.349.146-XX) , com fundamento no art. 260, § 5º, do Regimento do Interno desta Corte de Contas;
c)  considerar ILEGAL e recusar registro ao ato Sisac n. 10802630-04-2011-000277-6 de concessão de aposentadoria de Mario Guido Silva Miranda, (CPF: XXX.092.334-XX) , com base nos arts. 71, inciso III, da Constituição Federal, 1º, inciso V, e 39, inciso II, da Lei 8.443/1992 e 260, § 1º, do Regimento Interno do Tribunal de Contas da União (TCU) ;’
Quanto aos demais vinte atos de aposentadoria, a unidade técnica manifestou-se, no item ‘a’ da proposta, pela legalidade e registro.
Com relação ao ato em favor de José Antenor Delgado Campos (peça 19) , houve averbação de tempo ficto de atividade insalubre de 7 anos, 11 meses e 10 dias, supostamente amparado em mandado de injunção, de acordo com o parecer pela ilegalidade do ato, emitido pela Controladoria Regional da União no Estado de Minas Gerais, atuando na qualidade de órgão de controle interno:
‘A ficha Sisac foi encaminhada ao TCU com parecer pela ilegalidade. A ilegalidade é decorrente de averbação indevida de tempo de serviço prestado sob condições especiais, convertido em tempo comum, para efeitos de aposentadoria, a servidor amparado por mandado de injunção, em um total de 7 anos, 11 meses e 10 dias.
Conforme art. 24 da Orientação Normativa SEGEP/MPOG nº 16, de 23/12/2013, é terminantemente vedada a conversão do tempo de serviço exercido em condições especiais em tempo comum para obtenção de aposentadoria e abono de permanência, salvo expressa disposição em contrário da decisão judicial no caso concreto e respectivo parecer de força executória.
Além disso, foi convertido tempo de serviço especial em tempo comum, prestado pelo servidor submetido à Consolidação das Leis do Trabalho (CLT) , anteriormente à vigência do Regime Jurídico Único (RJU) .
Nesse caso específico, para comprovação de tal tempo (2 anos 1 meses 2 dias) , deverá ser observado o disposto na Orientação Normativa SEGEP/MPOG nº 15, de 23/12/2013.’
Assiste razão ao órgão de controle interno.
Convém observar que o referido tempo de 7 anos, 11 meses e 10 dias foi somado ao tempo ficto da atividade insalubre exercida após a publicação do RJU, de 2 anos, 1 mês e 2 dias, totalizando os 10 anos e 12 dias indicados genericamente como ‘Tempo insalubre’, no formulário Sisac.
No caso concreto, a utilização desse tempo ficto, supostamente amparado em mandado de injunção, é irregular, tendo em vista que tal instrumento jurídico apenas assegura ao servidor o direito à obtenção de aposentadoria especial, ou seja, com tempo reduzido. A concessão em apreço, no entanto, constitui aposentadoria comum, porquanto fundamentada na regra transitória prevista no art. 3º da EC 47/2005:
1-1-0713-5 Artigo 3º da Emenda Constitucional 47/2005.
Sobre a questão da conversão de tempo especial em comum nas aposentadorias de servidores que laboraram em condições insalubres, o Supremo Tribunal Federal já se manifestou pela sua impossibilidade, conforme o seguinte excerto do Mandado de Injunção nº 1.263, de relatoria do Ministro Teori Zavascki:
‘Ainda segundo a jurisprudência firmada no STF, não se admite a conversão de períodos especiais em comuns, mas apenas a concessão da aposentadoria especial mediante a prova do exercício de atividades exercidas em condições nocivas. Apesar de ser permitida no RGPS, no serviço público é expressamente vedada a contagem de tempo ficto, com fundamento no art. 40, § 10, da Constituição (A lei não poderá estabelecer qualquer forma de contagem de tempo de contribuição fictício) .’
Nessa linha de entendimento, os acórdãos prolatados nos seguintes processos: MI 1.474 ED/DF, MI 1.596 AgR/DF, MI 2.407 AgR/DF, MI 855 AgR/DF, MI 899 AgR/DF, entre diversos outros.
O Acórdão 3987/2016-TCU-Primeira Câmara demonstra o alinhamento da jurisprudência desta Corte de Contas à da Suprema Corte, conforme se verifica do seguinte sumário:
‘Pessoal. Aposentadoria. Contagem ponderada de tempo de serviço prestado em condições insalubres relativo a períodos anteriores e posteriores ao advento da Lei 8.112/1990. Possibilidade da contagem dos períodos anteriores à mencionada norma, uma vez atendidos os requisitos estabelecidos no Acórdão 2008/2006-TCU-Plenário. Impossibilidade da contagem dos períodos posteriores à vigência do RJU. Matéria estranha aos mandados de injunção apreciados pelo Supremo Tribunal Federal versando sobre a lacuna na regulamentação do art. 40, § 4º, da Constituição Federal de 1988. Ilegalidade dos atos que apresentam tempos convertidos indevidamente. Determinação. Ciência.
1. É permitida a conversão ponderada de tempo de serviço prestado em condições de risco, perigosas ou insalubres pelo servidor que exerceu, como celetista, no serviço público, atividades dessa natureza, no período anterior à vigência da Lei 8.112/1990. No entanto, quando se tratar de cargo de natureza eminentemente administrativa, a referida contagem somente é admitida quando houver a apresentação de certidão emitida pelo INSS ou, alternativamente, de laudo oficial que efetivamente comprove a existência de risco à integridade física do servidor ou a presença de agentes nocivos à sua saúde no local de trabalho.
2. O Supremo Tribunal Federal, ao apreciar os Mandados de Injunção versando sobre a lacuna existente na regulamentação do art. 40, § 4º, da Constituição Federal de 1988, assegurou a obtenção de aposentadoria especial a servidores públicos portadores de deficiência ou que laborem em condições perigosas, penosas ou insalubres, direito que não se confunde com a conversão de tempo prestado em condições especiais em tempo comum, mediante aplicação de fator multiplicador.’
Com a supressão do tempo ficto de 7 anos, 11 meses e 10 dias, o interessado não conta 35 anos de tempo de serviço para fazer jus à aposentadoria pelo art. 3º da EC 47/2005, de forma que esta concessão não merece prosperar.
O ato em análise ingressou neste Tribunal em 5/3/2014, de modo que há necessidade de se conferir ao interessado José Antenor Delgado Campos o direito ao contraditório e à ampla defesa, previamente à apreciação da legalidade de sua aposentadoria, nos termos do Acórdão 587/2011-TCU-Plenário.
Quanto aos dois atos em favor do servidor Joseph Mandil, o controle interno opinou pela ilegalidade da aposentadoria compulsória (peça 18) , em razão de erro na contagem de tempo de serviço que deveria ser de 33 anos e não 35, conforme informado no referido ato:
‘A ilegalidade ocorre pelo fato do servidor possuir o tempo de serviço total de 33 anos. De acordo com mapa de tempo de serviço e portarias de concessão e alteração de aposentadorias (folhas 32 e 37, 38) . Não há qualquer documento no processo de aposentadoria comprovando que o servidor possui 35 anos de tempo de serviço que justifique a aposentadoria integral.’
No caso vertente, a análise conjunta dos atos de peças 17 e 18 revela que a contagem irregular, indicada pelo controle interno, foi retificada pela unidade jurisdicionada com a edição do ato de alteração, em que se observa que o total de tempo de serviço passou a ser de 33 anos.
Na hipótese dos autos, a inconsistência observada na inicial deixou de existir, circunstância a evidenciar a incidência da disciplina prevista no § 4º do art. 260 do Regimento Interno do TCU, in verbis:
‘§ 4º Os atos que, a despeito de apresentarem algum tipo de inconsistência em sua versão submetida ao exame do Tribunal, não estiverem dando ensejo, no momento de sua apreciação, a pagamentos irregulares, serão considerados legais, para fins de registro, devendo ser consignada no julgamento a ressalva em relação à falha que deixou de existir.’
A aposentadoria inicial de Joseph Mandil  (peça 18) pode ser considerada legal, para fins de registro, devendo ser consignada a devida ressalva quanto à falha na contagem do tempo de serviço, regularizada posteriormente com a edição do ato de alteração de peça 17.
Com essas considerações, o Ministério Público de Contas sugere o destaque do ato de aposentadoria de José Antenor Delgado Campos  (peça 19) para promoção da oitiva do servidor, em relação à irregularidade indicada no presente parecer.
Quanto ao ato de Joseph Mandil  (peça 18) , manifesta-se pela legalidade, com ressalva quanto à falha observada na contagem do tempo de serviço, tornada insubsistente por ocasião da edição do ato de alteração de peça 17.
Em relação aos demais atos de aposentadoria autuados no presente processo, aquiesce à proposta de encaminhamento oferecida pela unidade técnica.”
	É o relatório.

não há.

Procurador Júlio Marcelo de Oliveira.

pessoal. APOSENTADORIA. contagem ponderada de tempo de serviço prestado em condições insalubres. possibilidade da contagem dos períodos anteriores ao advento da lei 8.112/1990 caso atendidos os requisitos estabelecidos no acórdão 2.008/2006-TCU-Plenário. impossibilidade da contagem dos períodos posteriores à vigência do rju. matéria estranha aos mandados de injunção apreciados pelo supremo tribunal federal versando sobre a lacuna na regulamentação do art. 40, § 4º, da constituição federal de 1988. ilegalidade de um ato. necesidade de oitiva de dois interessados. perda de objeto de três atos, ante o falecimento dos interessados. determinação. ciência. 1. É permitida a conversão ponderada de tempo de serviço prestado em condições de risco, perigosas ou insalubres pelo servidor que exerceu, como celetista, no serviço público, atividades dessa natureza, no período anterior à vigência da Lei 8.112/1990. No entanto, quando se tratar de cargo de natureza eminentemente administrativa, a referida contagem somente é admitida quando houver a apresentação de certidão emitida pelo INSS ou, alternativamente, de laudo oficial que efetivamente comprove a existência de risco à integridade física do servidor ou a presença de agentes nocivos à sua saúde no local de trabalho. 2. O Supremo Tribunal Federal, ao apreciar os Mandados de Injunção versando sobre a lacuna existente na regulamentação do art. 40, § 4º, da Constituição Federal de 1988, assegurou a obtenção de aposentadoria especial a servidores públicos portadores de deficiência ou que laborem em condições perigosas, penosas ou insalubres, direito que não se confunde com a conversão de tempo prestado em condições especiais em tempo comum, mediante aplicação de fator multiplicador. 3. O Tribunal pode considerar prejudicado, por perda de objeto, o exame de atos de admissão e concessão cujos efeitos financeiros tenham se exaurido antes de sua apreciação.

APOSENTADORIA (APOS)

Secretaria de Fiscalização de Pessoal (Sefip).

Cuidam os autos de aposentadorias instituídas no âmbito do Núcleo Estadual do Ministério da Saúde no Estado de Minas Gerais.
2.	No mérito, a unidade instrutora, com o apoio do parquet especializado, aponta impropriedades na averbação de tempo de atividade insalubre em um dos atos de alteração da aposentadoria de Mario Guido Silva Miranda. No que se refere ao ato de José Antenor Delgado Campos, o MP/TCU discorda da proposta de legalidade e registro apresentada pela Sefip, por também identificar averbação indevida de tempo insalubre nessa concessão. Em relação aos atos de Armando Gonçalves Costa, José Hernani Silveira e Marcos Vinicius de Aguilar Coutinho, as propostas convergem no sentido de que a análise deve ser considerada prejudicada, por perda de objeto, ante o falecimento desses interessados. Quanto aos demais atos, a Sefip e o MP/TCU são uníssonos no sentido de que podem ser considerados legais e registrados, com pequena ressalva em relação à concessão inicial de Joseph Mandil.
3.	Passo a examinar o mérito.
4.	Em relação à contagem ponderada de tempo prestado em atividades consideradas de risco, perigosas ou insalubres, o TCU, nos termos do Acórdão 2008/2006-TCU-Plenário, em consonância com o posicionamento adotado pela Suprema Corte, passou a reconhecer essa possibilidade ao servidor que exerceu, como celetista, no serviço público, atividades dessa natureza no período anterior à vigência da Lei 8.112/1990.
5.	Para esse fim, este Tribunal tem aceitado a averbação realizada de ofício pelo órgão/entidade de origem quando se trata de cargo cujas atribuições, presume-se, envolvam risco para a higidez física do profissional, como por exemplo médico, odontólogo e enfermeiro. No entanto, para ocupantes de outros cargos, em especial aqueles de natureza eminentemente administrativa, é indispensável a apresentação de certidão emitida pelo INSS ou, alternativamente, de laudo oficial que efetivamente comprove a existência de risco à integridade física do servidor ou a presença de agentes nocivos à sua saúde no local de trabalho, sendo que o simples pagamento de adicional de insalubridade não gera direito à contagem do tempo de atividade especial (e.g. Acórdão 911/2014-TCU-Plenário) .
6.	No que se refere ao ato de aposentadoria de Carlos Roberto do Nascimento, ocupante do cargo de técnico de laboratório, observa-se que houve averbação de períodos anteriores e posteriores ao advento da Lei 8.112/1990. Em relação ao período anterior ao advento dessa norma, o cômputo desse tempo está de acordo com a jurisprudência do TCU sobre o tema, porquanto se trata de servidor ocupante de cargo que presume risco à higidez do profissional.
7.	Em relação ao período posterior ao advento da Lei 8.112/1990, a contagem diferenciada foi realizada com suposto amparo em deliberação do STF proferida nos autos do Mandado de Injunção 880.
8.	Sobre a questão, esta Corte de Contas tem entendimento consolidado no sentido de que, ao julgar Mandados de Injunção desse gênero, o STF nada mais fez do que colmatar a lacuna existente na regulamentação do art. 40, § 4º, da Constituição Federal de 1988, com a norma existente no art. 57 da Lei 8.213/1991 (e.g. Acórdãos 471/2014, 624/2014, 625/2014, 882/2014, 3.922/2014 e 6.522/2014, todos da Primeira Câmara) .
9.	Nesse sentido, o direito tornado exequível pela via do writ injuncional foi aquele insculpido no referido dispositivo da Carta Magna, que assegura aposentadoria especial a servidores públicos portadores de deficiência ou que laborem em condições perigosas, penosas ou insalubres, mediante aplicação analógica do caput do art. 57 da Lei 8.213/1991.
10.	Por outro lado, o preenchimento da sobredita lacuna não permitiu que, na aposentadoria comum de servidor público, houvesse o aproveitamento majorado, mediante aplicação de um fator multiplicador, de tempo de contribuição prestado sob condições especiais (previsto no § 5º do art. 57 da Lei 8.213/1991) . Aliás, o próprio Supremo Tribunal Federal cuidou de distinguir as duas questões (aposentadoria especial e conversão de tempo especial em tempo comum) , conforme se extrai da ementa do MI 2.123 AgR/DF, in verbis:
“EMENTA Agravo regimental em mandado de injunção. Pedido de conversão do tempo de serviço. Ausência de previsão constitucional. Recurso provido. 1. O mandado de injunção volta-se à colmatagem de lacuna legislativa capaz de inviabilizar o gozo de direitos e liberdades constitucionalmente assegurados, bem assim de prerrogativas inerentes à nacionalidade, à soberania e à cidadania (art. 5º, LXXI, CF/1988) . 2. É imprescindível, para o exame do writ, a presença de dois pressupostos sucessivos: i) a verificação da omissão legislativa e ii) a efetiva inviabilidade do gozo de direito, faculdade ou prerrogativa consagrados constitucionalmente em razão do citado vácuo normativo. 3. O preceito constitucional em foco na presente demanda não assegura a contagem diferenciada do tempo de serviço e sua averbação na ficha funcional; o direito subjetivo corresponde à aposentadoria em regime especial, devendo esta Suprema Corte atuar na supressão da mora legislativa, cabendo à autoridade administrativa a análise de mérito do direito, após exame fático da situação do servidor. 4. A pretensão de garantir a conversão de tempo especial em tempo comum mostra-se incompatível com a presente via processual, uma vez que, no mandado de injunção, cabe ao Poder Judiciário, quando verificada a mora legislativa, viabilizar o exercício do direito subjetivo constitucionalmente previsto (art. 40, § 4º, da CF/88) , no qual não está incluído o direito vindicado. 5. Agravo regimental provido para julgar improcedente o mandado de injunção.” (grifos acrescidos) 
11.	No caso do ato de alteração da aposentadoria de Mario Guido Silva Miranda com número de controle 10802630-04-2011-000277-6, a entidade jurisdicionada transformou tempo especial em tempo para aposentadoria comum, procedimento que não se coaduna com as diretrizes estabelecidas no mandado de injunção do STF, fundamento da referida conversão, o que impõe a impugnação da contagem ponderada de períodos laborados após o advento da Lei 8.112/1990 e conduz à ilegalidade dessa concessão. Em tempo, tenho por pertinente a dispensa dos valores indevidamente recebidos de boa-fé, nos termos do enunciado 106 da Súmula da jurisprudência predominante do TCU.
12.	Em relação ao outro ato de alteração da aposentadoria de Mario Guido Silva Miranda, com número de controle 10802630-04-2010-000337-0, observo que, de acordo com os esclarecimentos prestados pelo órgão de controle interno, houve utilização de 241 dias de faltas como tempo de efetivo exercício e também para a conversão de tempo de insalubridade, o que está em desacordo com os ditames da Lei 8.112/1990, mormente seu art. 102. Considerando que essa concessão deu entrada no TCU há mais de 5 anos, faz-se necessária a realização de oitiva prévia do interessado, nos termos do Acórdão 587/2011-TCU-Plenário.
13.	No que se refere à aposentadoria de José Antenor Delgado Campos, também se observa a averbação de períodos anteriores e posteriores ao advento do RJU. Em relação ao período anterior a essa norma, considerando que o interessado ocupava o cargo de médico, a averbação está de acordo com o entendimento deste Tribunal. No caso do período posterior ao advento da Lei 8.112/1990, não é possível a averbação ponderada pelos mesmos motivos já expostos nos itens 7 a 11 deste voto. No entanto, considerando que o ato deu entrada no TCU há mais de 5 anos, impõe-se a realização de oitiva prévia do interessado, nos termos do Acórdão 587/2011-TCU-Plenário.
14.	Quanto a Armando Gonçalves Costa, José Hernani Silveira e Marcos Vinicius de Aguilar Coutinho, foi identificado que estes interessados vieram a óbito, circunstância que atrai a disciplina do art. 260, § 5º, do Regimento Interno do TCU, segundo o qual o Tribunal pode considerar prejudicado, por perda de objeto, o exame de atos cujos efeitos financeiros tenham se exaurido antes de sua apreciação. No que diz respeito aos demais atos ora examinados, acompanho os pareceres precedentes no sentido de que podem ser considerados legais e registrados.
	Em face do exposto, voto por que o Tribunal adote a deliberação que ora submeto à apreciação deste Colegiado.
TCU, Sala das Sessões Ministro Luciano Brandão Alves de Souza, em 18 de junho de 2019.
Ministro BRUNO DANTAS
Relator